【裁判字號】    89,判,523
【裁判日期】    890225
【裁判案由】    遺產稅
【裁判全文】
行  政  法  院  判  決                            八十九年度判字第五二三號
    再 審原 告  戊○○
                丁○○
                丙○○
                甲○○
                乙○○
                          並兼.
    再 審被 告  財政部臺北市國稅局
右當事人間因遺產稅事件，再審原告對本院中華民國八十六年十二月十一日八十六年
度判字第三一○五號判決，提起再審之訴，本院判決如左︰
    主  文
再審之訴駁回。
    事  實
緣再審原告之被繼承人邱來喜於民國（下同）八十一年五月一日死亡，再審原告於八
十一年七月八日申報遺產稅，經再審被告核定遺產總額為新台幣（下同）一九七、九
三七、一八六元，淨額為六三、三七三、七二○元，並按所漏稅額一倍處罰鍰六、七
九一、二二六元。再審原告不服，循序提起行政訴訟，本院於八十六年十二月十一日
以八十六年度判字第三一○五號為再審原告敗訴之判決。再審原告以該判決具有再審
事由，對之提起再審之訴。茲摘兩造訴辯意旨於次：
再審原告起訴意旨略稱︰一、資岳有限公司（以下簡稱資岳公司）於八十年五月二十
七日及八十年六月三日分別匯款一、九八○、○○○元及二、二五○、○○○元予邱
來喜，有第一銀行忠孝路分行對帳單影本二張（證一、證二）及台北市銀行復興分行
入戶電匯單影本（證三）可稽；邱來喜於八十一年四月六日匯款四、七四七、八四九
元歸還兩筆借款及利息五一七、八四九元，以月息一分二厘計（合年息一四‧四）
其中一、九八○、○○○元之利息為二四五、二八一元（$1,980,000×14.4%×314/3
65），二、二五○、○○○元之利息為二七三、四○三元（$2,250,000×14.4%×308
/365），利息合計為五一八、六八四元，邱來喜匯款誤計為五一七、八四九元，短計
八三五元，以金額微小，資岳公司未再請歸還。再審原告於前審時未知悉利息計算情
形，今因資岳公司負責人尤淑慎女士告知，始悉上情，有八十七年十一月十日之聲明
書乙紙附後可證（證四）。二、鈞院前審駁回再審原告之訴之理由為「上開匯款合計
僅四、二三○、○○○元與系爭債權四、七四七、八四九元相差逾五十萬元之鉅，本
難採信二者為同筆對等之債權債務，況原告未能提出雙方原有借貸四、二三○、○○
○元之確實證明，其主張與事實不符，顯係彌縫之飾詞，核難採信。」再審原告對上
述理由並不甘服，經於八十七年十一月五日查得財政部七十九年十二月十日台財稅第
七九○四二○七五六號函（證五）關於八十年度借款利率水準為最高不得超過月息一
分六厘（合年息一九‧二），則鈞院認為超出法定利率甚多，亦屬無據；再者：１
、資岳公司之負責人係繼承人甲○○之配偶，其與邱來喜之資金往來，立有書面文件
及未立，何者較合常理﹖按商場資金週轉，未立書面文件所在多有，況其親屬關係密
切，未立書面文件，更合常情；又若無書面證明，此資金往來之權利義務就歸無效嗎
﹖２、既然四、七四七、八四九元僅憑邱來喜於八十一年四月六日之匯款證明核定為
對資岳公司之債權，而資岳公司同一帳戶於先前八十年五月二十七日及八十年六月三
日之兩筆匯予邱來喜之款項共四、二三○、○○○元，雖亦有匯款證明及對帳單，卻
不獲認定為邱來喜之債務，以相同之證據基礎，卻不能獲得相同之認定，難不成亦認
定係對邱來喜之贈與，再次課稅嗎﹖３、資岳公司於八十年度資負表未列四、二三○
、○○○元應收款項，不能成為邱來喜債務，而八十一年度資負表亦未列有四、七四
七、八四九元之應付款項，就可認定為邱來喜之債權嗎﹖縱不認定利息而致金額不一
致，亦因債權債務抵銷，僅能認定差額而已，又資岳公司八十及八十一年度資負表雖
均未列示相關應收應付款項，卻不能因而否定匯款往來衍生之法律上權利義務。尤不
能一面草率認定債權，另一面卻羅織理由來否定債務。更甚者再審原告主張八十年度
匯款為債務被認與事實不符，難道前審認定八十一年度匯款為債權之主張就與事實相
符嗎﹖４、再審原告係於邱來喜之匯款被認定為債權，始就現有事實為答辯，且資岳
公司匯款予邱來喜在先，若係彌縫，其事後之匯款，儘可使其金額一致或利息計算毫
無誤差，而免訟累。５、報載副總統連戰之夫人匯款三、六二八萬元予伍姓牙醫，彼
等無親屬關係，在無書面借據及約定利率情形下，可以被認定為對前伍姓縣長（伍姓
牙醫之兄弟，且非直接受款人）之借貸關係；而本案卻對八十年度之匯款不認定為借
貸關係，但對八十一年度之匯款卻以相同證據認定為借貸關係，再審原告以此案例相
詢甚多人士，均嘖嘖稱奇，百思不得其解。三、再審原告等對於前審駁回資岳公司債
權部分，實難甘服，今因發現前未斟酌之證物如證三、證四及判決理由與主文顯有矛
盾，謹依行政訴訟法第二十八條提起再審之訴，請鈞院將原判決關於資岳公司四、七
四七、八四九元債權部分廢棄，並撤銷原處分及一再訴願決定等語。
再審被告答辯意旨略謂︰一、按「凡經常居住中華民國境內之中華民國國民死亡時遺
有財產者，應就其在中華民國境內境外全部遺產，依本法規定，課徵遺產稅。」「本
法稱財產，指動產、不動產及其他一切有財產價值之權利。」為行為時遺產及贈與稅
法第一條第一項及第四條第一項所規定。二、本項原核定以被繼承人於八十一年四月
六日匯款四、七四七、八四九元（含匯費六十八元）予資岳公司，而核定同額之債權
，併入遺產課稅。三、再審原告主張其被繼承人生前分別於八十年五月二十七日及八
十年六月三日向資岳公司借款一、九八○、○○○元及二、二五○、○○○元，計四
、二三○、○○○元，乃以系爭匯款四、七四七、八四九元返還，因資岳公司負責人
為再審原告甲○○之配偶，故未書立借款契約，亦均未登載公司帳冊，再審被告僅認
定債權而不認定債務，且未依新法從輕核課為不合云云。經查再審原告之被繼承人生
前於八十一年四月六日匯款四、七四七、八四九元予資岳公司之事實，有匯款憑證附
可稽，為再審原告所自認，自堪認定屬實，而再審原告雖提出匯款憑證證明資岳公
司曾分別於八十年五月二十七日及八十年六月三日匯款一、九八○、○○○元及二、
二五○、○○○元予被繼承人，惟上開匯款合計僅四、二三○、○○○元，與系爭債
權額四、七四七、八四九元相差逾五十萬元之鉅，超出法定最高利率之利息甚多。本
難採信二者為同筆對等之債權債務，況再審原告未能提出雙方有借、貸四、二三○、
○○○元之確實證明，其主張與事實不符，顯係彌縫之飾詞，核難採信，再審被告核
定為同額之債權，併入遺產課稅，亦無不合。四、末查，再審原告所主張理由均於原
行政訴訟中明綦詳，並經鈞院原判決逐一依法論駁有據。茲再審原告以八十年度營
利事業借款利率最高標準推估計算之利息五一八、六八四元（計算式係採年息按日計
算與按月計息方式不符）據以訴稱系爭匯款差額五一七、八四九元，為被繼承人邱來
喜匯付借款之利息數額，並主張為未經審酌之重要證物云云；查再審原告仍未能提示
借貸契約，亦無相關借款證明，以證實雙方約定之利率為何，顯係以果導因，不合證
據法則，所訴委不足採。從而其並無行政訴訟法第二十八條第十款之情形，是再審原
告依該法條提起再審之訴，顯無理由。請予駁回等語。
    理  由
查本件再審原告提起再審之訴，所據事由係發見未經斟酌之重要證物及原判決理由與
主文矛盾等二項，茲分別論述如下：
一、關於發見未經斟酌之重要證物部分：再審原告提出台北市銀行一、九八○、○○
○元及二、二五○、○○○元入戶電匯入帳單二紙及資岳公司聲明書乙紙，主張係發
見未經斟酌之重要證物。按當事人發見未經斟酌之重要證物，依行政訴訟法第二十八
條第十款，固得提起再審之訴。但查上開台北市銀行入戶電匯入帳單二紙，於前審程
序中即已提出，（見本院八十六年度訴字第○二○六五號第四頁）。原判決理由欄
記載：「．．．原告雖提出匯款憑證證明資岳公司曾分別於八十年五月二十七日及八
十年六月三日匯款一、九八○、○○○元及二、二五○、○○○元予被繼承人，惟上
開匯款合計僅四、二三○、○○○元，與系爭債權額四、七四七、八四九元相差逾五
十萬元之鉅。．．．其主張與事實不符。．．．，核難採信。」顯見該證物業經原判
決為斟酌，不得以之作為再審之事由。次按「當事人對於本院判決提起再審之訴，必
須具有行政訴訟法第二十八條所列各款情形之一者，始得為之。而該條第十款所謂發
見未經斟酌之重要證物者，係指該項證物在前訴訟程序中即已存在，而當事人不知其
存在，現始發現者而言。」本院六十九年判字第七三六號著有判例。再審原告提出資
岳公司之聲明書經查係八十七年十一月十日製作，原判決於八十六年十二月十一日宣
判，則聲明書顯係前訴訟程序終結後始存在之證物，揆之上開判例，亦不得作為再審
之事由。
二、關於前判決理由與主文矛盾部分：按「所謂判決理由與主文顯有矛盾，係指判決
理由與主文之內容適得其反而言。判決理由與事實之記載不甚適合或判決理由不備，
均屬判決違背法令問題，並非理由與主文矛盾，自不得為再審之事由。」本院六十年
裁字第八七號著成判例。本件原判決主文「原告之訴駁回」。其理由認為再審原告主
張與事實不符，顯係彌縫之飾詞，核難採信。再審被告核定．．．並無不合。．．．
，再審原告所訴各節，均無足採。原處分洵無違誤，一再訴願決定遞予維持，俱無不
合，再審原告起訴意旨，難謂為有理由，應予駁回等詞。經核判決理由與主文顯係一
致，並無適得其反之情形，揆之上開判例旨趣，再審原告以之為再審事由，亦無理由
。
三、依上所述，本件再審之訴，顯難認有理由，應予駁回。
據上論結，本件再審之訴為無理由，爰依行政訴訟法第三十三條、民事訴訟法第五百
零二條第二項，判決如主文。
中    華    民    國     八十九      年      二      月     二十五      日
                    行 政 法 院 第 四 庭
                                審 判 長 評  事      葉  振  權
                                         評  事      吳  錦  龍
                                         評  事      吳  明  鴻
                                         評  事      尤  三  謀
                                         評  事      陳  光  秀
右  正  本  證  明  與  原  本  無  異
                                         法院書記官  彭  秀  玲
中    華    民    國     八十九      年      二      月     二十五      日


司法院資訊處製作；財團法人民間司法改革基金會備份。
